臺灣新北地方法院板橋簡易庭民事判決
　　　　　　　　　　　　　　　　　　110年度板簡字第793號

原　　　告　台新國際商業銀行股份有限公司

法定代理人　尚瑞強　


訴訟代理人　邱志仁　
　　　　　　吳子賢　
被　　　告　徐陳哖　
　　　　　　徐蕙美　

　　　　　　徐承勛　

兼上　三人
訴訟代理人　徐承章　
上列當事人間請求塗銷分割繼承登記等事件，本院於民國110年1
0月22日言詞辯論終結，判決如下：
    主      文
原告之訴駁回。
訴訟費用由原告負擔。
    事實及理由
一、原告主張：被告徐承章前向原告申請現金卡使用，然未依約
    繳款，迄今尚積欠原告新臺幣（下同）141,501元及其利息
    未為清償，屢經催討，均未清償，經原告查調其國稅局財產
    清單顯示其名下已無任何財產可供原告執行受償，足見被告
    徐承章已陷於無資力狀態。被繼承人徐木成即被告徐承章之
    父親遺有附表所示之不動產（下稱系爭不動產），被告徐承
    章因恐辦理繼承登記被繼承人徐木成之遺產後，遭原告追索
    ，始與被告徐陳哖、徐蕙美、徐承勛合意，由徐陳哖單獨為
    系爭不動產之繼承登記，被告徐承章則全然放棄登記為所有
    權人，其等之行為不啻等同將被告徐承章應繼承被繼承人徐
    木成之財產權利（即潛在應繼分）無償移轉予被告徐陳哖，
    而侵害原告之債權。為此，爰依民法第244條第1項、第4項
    之規定請求撤銷被告間所為遺產分割協議之債權行為及所有
    權移轉登記之物權行為。並聲明：㈠被告就被繼承人徐木成
    所遺系爭不動產所為之遺產分割協議意思表示之債權行為及
    被告就系爭不動產所為之分割繼承登記之物權行為均應予撤
    銷。㈡被告徐陳哖應將被繼承人徐木成所遺系爭不動產，原
    因發生日期民國105年10月25日、登記日期105年11月17日之
    分割繼承登記予以塗銷。
二、被告則以：被繼承人徐木成因擔心日後過世，其配偶即被告
    徐陳哖無人照顧，故當初便講好要將系爭不動產留給被告徐
    陳哖，被告徐承章、徐蕙美、徐承勛基於孝道便均未繼承等
    語，資為抗辯。並聲明：原告之訴駁回。
三、法院之判斷：
 ㈠ 原告主張被告徐承章尚積欠其債務141,501元暨其利息未清
    償，被繼承人徐木成於105年10月25日死亡，遺有系爭不動
    產，被告等為被繼承人徐木成之法定繼承人，均未為拋棄繼
    承，嗣於105年10月25日協議由被告徐陳哖取得系爭不動產
    ，並於105年11月17日以分割繼承為原因，將系爭不動產登
    記予被告徐陳哖等事實，業據提出臺灣臺北地方法院101年
    度司執字第100547號債權憑證、系爭不動產土地、建物登記
    第一類登記謄本暨異動索引、司法院家事事件公告為證，並
    據新北市板橋地政事務所於110年3月15日以新北板地籍字第
    1105964252號函檢送之繼承登記卷宗在卷可參，復為被告所
    不爭執，自堪信屬實。
 ㈡ 原告主張被告協議由被告徐陳哖繼承被繼承人徐木成之遺產
    ，有害及原告對於被告徐承章之債權，爰依民法第244條第1
    項規定訴請撤銷被告間就系爭不動產所為分割協議之債權行
    為，及被告徐陳哖就系爭不動產所為所有權移轉登記之物權
    行為，並依民法第244條第4項規定請求被告徐陳哖塗銷於10
    5年11月17日就系爭不動產，以分割繼承為原因所為之所有
    權移轉登記等情，則為被告所否認，並以前揭情詞置辯。經
    查：
 ⒈ 按債務人所為之無償行為，有害及債權者，債權人得聲請法
    院撤銷之。債權人依第1項之規定聲請法院撤銷時，得並聲
    請命受益人或轉得人回復原狀，民法第244條第1項、第4項
    分別定有明文。考以繼承權為具有人格法益之一身專屬權利
    ，於繼承人未拋棄繼承，本於繼承與其他繼承人對於遺產全
    部為公同共有時，該公同共有權失其人格法益性質，而為財
    產上之權利。繼承人間之遺產分割協議，係公同共有人間就
    公同共有物所為之處分行為，倘全部遺產協議分割歸由其他
    繼承人取得，對未分割取得遺產之該繼承人而言，形式上固
    具有無償行為之外觀，然而，就某一法律行為應屬有償、無
    償之定性，當以當事人之真意及實質內涵而定，不應僅以外
    觀認定之。又繼承人就遺產所為遺產分割協議，係繼承人就
    遺產之權利互為協議後，再行分配遺產之權利，為多數繼承
    人之共同行為，衡諸一般社會常情，繼承人間分割遺產時，
    往往係考量被繼承人生前意願、繼承人對被繼承人之貢獻（
    如有無扶養之事實、生前的照顧等）、家族成員間的情感與
    恩情（如協議由仍在世之父母親一方取得全數遺產，作為該
    仍在世父母親之照護或費用支出）、被繼承人生前已分配予
    各繼承人之財產（如贈與之歸扣）、是否承擔祭祀義務等諸
    多因素，故遺產分割協議，苟未因此增加債務人之不利益，
    即難認有害及債權人之債權，債權人應無從爰引民法第244
    條第1、2項規定，聲請法院撤銷之。再按當事人主張有利於
    己之事實，就其事實有舉證之責任，民事訴訟法第277條前
    段定有明文，是原告依民法第244條第1項規定，撤銷被告間
    系爭不動產所為之無償行為，自應就被告間所為之法律行為
    係屬無償行為乙節負舉證責任。
 ⒉ 原告固主張被告間於105年11月15日所為遺產分割協議係無
    償行為，然為被告所否認，辯稱被繼承人徐木成因擔心日後
    過世，無人照顧其配偶即被告徐陳哖，所以當初即談妥將系
    爭不動產留給被告徐陳哖，基於孝道，被告徐承章、徐蕙美
    、徐承勛便均未繼承等語，參以被繼承人徐木成為被告徐陳
    哖之配偶，被繼承人徐木成於105年10月25日死亡時，系爭
    不動產之所有權人登記為被繼承人徐木成，此有系爭不動產
    土地、建物所有權狀在卷可稽，復審酌無證據可資證明系爭
    不動產為被繼承人徐木成婚前或婚後取得，依民法第1017條
    第1項後段規定，推定為被繼承人徐木成之婚後財產，被告
    徐陳哖係被繼承人徐木成之配偶，依民法第1030條之1規定
    ，夫妻於婚姻關係解消時，適用法定財產制之夫妻，可向他
    方請求婚姻關係存續中之差額財產，而被告徐承章、徐蕙美
    、徐承勛均為被繼承人徐木成及被告徐陳哖之子女，子女對
    被告徐陳哖在法律上或道德上本負有扶養義務及責任，則被
    告間考量被繼承人徐木成生前意願、家族成員間之情感，約
    定由被告徐陳哖分配取得系爭不動產，實與法律規範及一般
    社會生活常情相符。是以，被告等於105年11月15日作成之
    遺產分割協議，協議由被告徐陳哖取得系爭不動產，並將系
    爭不動產移轉登記為被告徐陳哖所有，被告徐陳哖因該遺產
    分割協議而取得之系爭不動產，應非屬無償取得，原告主張
    此為被告間所為之無償行為，尚難憑採。
四、綜上所述，原告依民法第244條第1項、第4項之規定請求撤
    銷被告間就系爭不動產所為分割協議之債權行為，及被告徐
    陳哖就系爭不動產所為所有權移轉登記之物權行為，併請求
    被告徐陳哖塗銷於105年11月17日就系爭不動產以分割繼承
    為原因所為之所有權移轉登記，均無理由，應予駁回。
五、本件事證已臻明確，兩造其餘之攻擊防禦方法及所提證據，
    於判決結果不生影響，爰不一一論列，併此敘明。
中　　華　　民　　國　 110　　年　　11　　月　　12　　日
                  臺灣新北地方法院板橋簡易庭
                            法  官  施函妤
以上為正本係照原本作成。
如不服本判決，應於送達後20日內，向本院提出上訴狀並表明上
訴理由，如於本判決宣示後送達前提起上訴者，應於判決送達後
20日內補提上訴理由書（須附繕本）。
中　　華　　民　　國　 110　　年　　11　　月　　15　　日
                            書記官  吳昌穆
附表一：                                                                                                
┌──┬──┬──────────────────────┬────┐
│編號│種類│遺產項目                                    │權利範圍│
├──┼──┼──────────────────────┼────┤
│1   │土地│新北市○○區○○段00地號                    │1/4     │
├──┼──┼──────────────────────┼────┤
│2   │建物│建號：新北市○○區○○段0000○號            │全部    │
│    │    │門牌號碼：新北市○○區○○路0段0巷000號4樓  │        │
└──┴──┴──────────────────────┴────┘